ACORDAO-COMPLETO-2435270

ACÓRDÃO 13385/2020 ATA 42/2020 - PRIMEIRA CÂMARA

VISTOS, relatados e discutidos estes autos de tomada de contas especial em desfavor da Sra. Cleuza Maria Alves da Fonseca e Freitas (XXX.558.511-XX) , então secretária-executiva da Fundação Cândido Rondon, devido à impugnação parcial da prestação de contas relativa à aplicação dos recursos repassados por força do Convênio CRT/MS 8000/2005;
	ACORDAM os ministros do Tribunal de Contas da União, reunidos em sessão da 1ª Câmara, diante das razões expostas pelo relator, em: 
9.1. julgar irregulares as contas da Sra. Cleuza Maria Alves da Fonseca e Freitas (XXX.558.511-XX) , com fundamento nos arts. 1º, inciso I, 16, inciso III, alínea "b" e "c", e 23, inciso III, da Lei 8.443/1992 c/c com os arts. 1º, inciso I, 209, incisos II e III, 210 e 214, inciso III, do RI/TCU;
9.2. condenar a responsável acima mencionada ao pagamento da quantia de R$ 31.714,88 (trinta e um mil, setecentos e quatorze reais e oitenta e oito centavos) , com a fixação do prazo de 15  (quinze) dias, a contar da notificação, para comprovar, perante o Tribunal (art. 214, inciso III, alínea "a", do Regimento Interno) , o recolhimento da dívida aos cofres do Instituto Nacional de Colonização e Reforma Agrária, atualizada monetariamente e acrescida dos juros de mora, calculados a partir de  21/9/2005, até a data do recolhimento, na forma prevista na legislação em vigor, com o abatimento de valores acaso já satisfeitos, nos termos da legislação vigente;
	9.3. autorizar a cobrança judicial da dívida, caso não atendida a notificação, na forma do art. 28, inciso II, da Lei 8.443/1992;
9.4. autorizar, desde logo, caso solicitado e o processo não tenha sido remetido para cobrança judicial, o pagamento das dívidas em até 36 (trinta e seis) parcelas mensais e consecutivas, nos termos do art. 26 da Lei 8.443/1992, c/c o art. 217 do Regimento Interno/TCU, fixando-se o vencimento da primeira parcela em 15 (quinze) dias, a contar do recebimento da notificação, e o das demais a cada mês, devendo incidir sobre cada valor mensal os correspondentes acréscimos legais, na forma prevista na legislação em vigor, sem prejuízo de alertar à responsável de que a falta de comprovação do recolhimento de qualquer parcela implicará o vencimento antecipado do saldo devedor;
9.5. dar ciência deste acórdão ao Instituto Nacional de Colonização e Reforma Agrária, à responsável e ao Procurador-Chefe da Procuradoria da República no Mato Grosso do Sul, este último, nos termos do art. 16, § 3º, da Lei 8.443/1992, c/c o art. 209, § 7º, do Regimento Interno do TCU, para adoção das medidas que entender cabíveis.

Tomada de Contas Especial instaurada devido à impugnação parcial da prestação de contas relativa à aplicação dos recursos repassados por força de convênio firmado entre o Incra e a Fundação Cândido Rondon.

Primeira Câmara

Fundação Cândido Rondon (04.202.329/0001-96).

3. Responsável: Cleuza Maria Alves da Fonseca e Freitas (XXX.558.511-XX).

13.1. Ministros presentes: Walton Alencar Rodrigues (Presidente), Benjamin Zymler, Bruno Dantas e Vital do Rêgo (Relator).
13.2. Ministros-Substitutos presentes: Augusto Sherman Cavalcanti e Weder de Oliveira.

ACORDAO-COMPLETO-2453986

Acórdão 2412/2021 - Primeira Câmara

VITAL DO RÊGO

Adoto como relatório o pronunciamento da Secretaria de Controle Externo de Tomada de Contas Especial (peça 72) , que contou com a anuência do corpo diretivo daquela unidade e do representante do MPTCU (peças 73 a 75) , lavrada nos seguintes termos:
INTRODUÇÃO
Cuidam os autos de tomada de contas especial instaurada pelo Instituto Nacional de Colonização e Reforma Agrária - Incra - SR/16 em desfavor da Sra. Cleuza Maria Alves da Fonseca (CPF XXX.558.511-XX) , Secretária Executiva da Fundação Cândido Rondon à época dos fatos, devido à impugnação parcial da prestação de contas relativa à aplicação dos recursos repassados por força do Convênio CRT/MS 8000/2005 (Siafi 523092) , que teve por objeto a elaboração dos planos de desenvolvimento (PDAs) dos assentamentos Itamarati II, Santa Olga, Colorado, São João, Bebedouro, Nery Volpato, Pe. Adriano Van de Vem e Esperança, em benefício de 2.759 famílias.
HISTÓRICO
2.	Os recursos previstos para a implementação do objeto foram orçados no valor de R$ 594.888,58, sendo R$ 540.807,80 a cargo do concedente e R$ 54.080,78 a título de contrapartida. A contrapartida foi oferecida na forma de serviços economicamente mensuráveis por parte da Fundação Cândido Rondon.
3.	Os recursos federais foram liberados mediante as seguintes ordens bancárias:
	OB
	Data
	Valor
	Página (Peça 2) 

	900938
	19.5.2005
	R$ 11.311,90
	342

	900937
	19.5.2005
	R$ 3.034,90
	344

	900936
	19.5.2005
	R$ 229.041,00
	346

	900935
	19.5.2005
	R$ 21.520,00
	348

	902098
	21.9.2005
	R$ 2.965,00
	388

	902091
	21.9.2005
	R$ 11.648,10
	390

	902092
	21.9.2005
	R$ 22.069,80
	392

	902089
	21.9.2005
	R$ 0,10
	394

	902088
	21.9.2005
	R$ 239.217,00
	396

4.	O ajuste vigeu no período de 5.5.2005, data da publicação do termo de convênio no DOU, a 5.3.2006, conforme previsto no Termo do Convênio 8000/2005 (peça 2, p. 322-336) e Termo Aditivo (peça 2, p. 382-384) .
5.	Na fase administrativa, foi o responsável diversas vezes notificado para recolher o valor do débito apuado ou apresentar defesa, como por exemplo os termos OFICIO/INCRA/SR-16/A/GAB/N° 661/2007, de 17/04/2007 (fl. 72, peça 03) , OFICIO/INCRA/SR-16/A/GAB/N° 783/2007, de 07/05/2007 (fl. 88 peça 03) , OFICIO/ GAB/n° 1313/2009, de 05/05/2009 (fls. 120/121, peça 03) , ofício/INCRA/SR-16/CPTCE/n° 009/2015, de 21/07/2015 (fls. 248/250, peça 03) e editais de notificação publicados nos dias 19, 21 e 24/08/2015 (fls. 270/273, peça 03) .
6. 	O relatório do tomador de contas especial (peça 3, p. 285-307) concluiu pela ocorrência de dano ao erário, em razão da impugnação parcial da prestação de contas, num montante de débito de R$ 45.126,84, em valores originais, cuja responsabilidade foi atribuída à Sra. Cleuza Maria Alves da Fonseca (CPF XXX.558.511-XX) , Secretária Executiva da Fundação Cândido Rondon à época dos fatos.
7.	A Controladoria-Geral da União expediu o Relatório de Auditoria 76/2016, acostado à peça 3, p. 327-330, e ratificou o entendimento de que a Sra. Cleuza Maria Alves da Fonseca se encontra em débito com a União pelo valor histórico de R$ 45.126,84. No entanto, alertou para o fato de que não foi expressamente atribuída responsabilidade solidária à fundação convenente, em contrariedade ao que consta do Acórdão 2763/2011-TCU-Plenário, rel. Augusto Sherman.
8.	O Certificado de Auditoria e o Parecer do Dirigente do Órgão de Controle Interno estão acostados à peça 3, p. 331 e 332, e concluíram também pela irregularidade das presentes contas. O Pronunciamento Ministerial de ciência está acostado à peça 3, p. 339.
9.	Em exame preliminar, a então Secex-MS, por entender que a descrição das glosas não apresentava clareza e objetividade, e nem traziam os elementos comprobatórios aptos à adequada caracterização do débito e seu montante, bem como o processo carecia também do lastro documental que evidenciasse o nexo causal entre a (s) conduta (s) e o dano ao erário (notas fiscais, extratos bancários, produtos gerados etc.) , realizou diligência ao Incra - SR/16, para que encaminhasse a este TCU a prestação de contas tal qual encaminhada pelo responsável àquele órgão.
10.	 As diligências foram realizadas conforme se verifica nas peças 07, 13 e 16, tendo o Incra respondido em documento de peça 18 já ter remetido a este Tribunal a prestação de contas solicitada, que veio justamente a formar o presente processo.
11.	 Conforme descrito na instrução de peça 27, foram apontados como débito os valores abaixo, realizando-se a citação dos responsáveis conforme autorizado no despacho de peça 29:
	Valor (R$) 
	Histórico

	1.489,13
	Locação de veículo para o período de provas dos exames supletivos junto a empresa Transbeta

	6.650,00
	Serviço de comunicação para atendimento junto à Secretaria de Estado de Saúde, empresa Anima Comunicação e Informática

	2.250,00
	Troca de compressor, manutenção e revisão junto a empresa Clima Teck Climatização Ltda.

	380,80
	Aquisição de camisetas para "Ciências Econômicas" junto a empresa Kaeru Cunha e Yonamine

	995,00
	Aquisição de camisetas pólo piquit junto a empresa Personal Ind. e Comércio

	3.000,00
	Pagamento de transporte para formação continuada de professores da educação de jovens e adultos feito a empresa Vivare Veículos

	21.368,00
	Despesas realizadas com consultoria e assessoria contábil/financeira com a VJ Projetos e Eventos, Cinfor e M&M

	381,95
	Despesas com coffee-break

    Valor atualizado do débito em 23/07/2019: R$ 66.560,02
Responsáveis Solidários: Fundação Cândido Rondon (CNPJ 04.202.329/0001-96) e Cleuza Maria Alves da Fonseca (CPF XXX.558.511-XX) .
Condutas: realizar despesas na execução do Convênio CRT/MS 8000/2005 (Siafi 523092) em itens não permitidos ou incompatíveis com as especificações constantes do termo aprovado.
Dispositivos violados: art. 93, do Decreto-lei 200/1967; art. 66, do Decreto 93.872/1986; art. 20 da IN/STN nº 01/97; Termo de Convênio cláusula segunda, item II alíneas "B" e "I".
Nexo de causalidade: a utilização de recursos federais transferidos no âmbito do Convênio CRT/MS 8000/2005 (Siafi 523092) em itens não permitidos ou incompatíveis com o termo aprovado resultou na impugnação das referidas despesas e, consequentemente, em dano ao erário.
Culpabilidade: não há excludentes de ilicitude, era esperado do gestor conduta diversa, qual seja, aplicar os recursos federais transferidos no âmbito do Convênio CRT/MS 8000/2005 (Siafi 523092) exclusivamente em itens permitidos ou compatíveis com o respectivo termo aprovado.
12. Realizadas as citações, deram entrada neste processo os elementos de peças 35-36, que demonstram a extinção da Fundação Cândido Rondon, e também aqueles de peças 51-70, a título de defesa da Sra. Cleuza Maria Alves da Fonseca.
EXAME TÉCNICO
Alegações de defesa
13. Referida responsável alega, em sua defesa, a aplicação da IN 71/2012-TCU, uma vez que os fatos teriam ocorrido há mais de 10 anos, além de apresentar valor abaixo de R$ 100.000,00, entendendo que a presente TCE deveria ter sido dispensada de autuação.
14. Aduz ainda o cerceamento de defesa, já que não estariam presentes nos autos elementos mínimos para constituição das irregularidades, como documentos comprobatórios das mesmas, o que impediria a apresentação de alegações quanto às despesas glosadas.
15. Informa ainda entender que a presente TCE não deveria prosperar, uma vez que todos os débitos aqui tratados já foram objeto de processo judicial promovido pela Fundação Cândido Rondon, na qual a mesma foi condenada ao pagamento dos valores, que foram objeto de penhora judicial, o que viria a caracterizar o bis in idem no caso de nova condenação perante esta Corte de Contas.
16. Por fim, alega que os valores glosados pelo Incra e considerados como débito nestes autos foram todos regularmente aplicados a título de contrapartida mediante bens economicamente mensuráveis, além da inexistência de dolo, solicitando assim o acolhimento das alegações e o julgamento pela regularidade das contas.
Análise de defesa
17. Preliminarmente, cabe dizer que não há razão nas alegações quanto à dispensa de instauração da presente TCE. A IN 71/2012-TCU, e alterações posteriores, é bastante clara em seu § 1º do art. 6º, ao dispor que a dispensa de instauração de processos de TCE em valores inferiores ao limite estabelecido no caput do mesmo artigo não se aplica em casos onde o somatório dos débitos de um mesmo responsável ultrapasse tal limite.
18.	 Tal fato, inclusive, já foi objeto de análise por esta Secretaria na instrução precedente, conforme abaixo transcrito:
19. Porém, em atendimento ao item 9.4 do Acórdão 1772/2017-TCU-Plenário (Relator Ministro-Substituto Augusto Sherman Cavalcanti) , foi efetuada pesquisa no sistema processual do TCU, tendo-se constatado as seguintes tomadas de contas especiais em tramitação com débitos imputáveis aos responsáveis, impedindo, assim, nos termos do § 1º do art. 6º da IN/TCU 71/2012, o arquivamento do processo:
TC Processo 026.133/2011-3, julgado e tendo entre os responsáveis a Fundação Candido Rondon;
TC Processo 007.210/2013-2, julgado e tendo ente os responsáveis a Fundação e a Sra. Cleuza;
TC Processo 011.119/2014-4, julgado e tendo ente os responsáveis a Fundação e a Sra. Cleuza;
TC Processo 018.228/2016-0, em citação e tendo ente os responsáveis a Fundação e a Sra. Cleuza.
19. Quanto ao transcurso do prazo de 10 anos, o simples decurso de dez anos entre a data da irregularidade e a citação não é suficiente para o arquivamento da tomada de contas especial, devendo serem analisados os elementos constantes dos autos, para averiguar se houve realmente prejuízo ao contraditório e à ampla defesa. As decisões adiante ilustram esse entendimento:
Acórdão 550/2020-TCU-Plenário, rel. Vital do Rêgo:
O transcurso do lapso de dez anos para dispensa de instauração da tomada de contas especial, apesar de admitido em tese, precisa ser avaliado em confronto com os elementos disponíveis em cada caso, com o objetivo de verificar se houve, de fato, prejuízo ao pleno exercício do contraditório e da ampla defesa.
Acórdão 444/2016-TCU-Segunda Câmara, rel. Augusto Nardes:
O mero transcurso do prazo de dez anos entre a data do ato irregular e a citação não é razão suficiente para o arquivamento da tomada de contas especial, sem exame de mérito. É preciso que, além disso, fique demonstrado efetivo prejuízo à ampla defesa.
20.	 No que pertine ao cerceamento de defesa, também entendemos carecer de fundamento tal alegação, posto que, conforme já analisado anteriormente, as parcelas do débito encontram-se claramente descritos na peça 2, p. 422, sendo elas de total consciência da responsável, visto que inclusive houve questionamento de tais valores judicialmente, de forma que não há como alegar desconhecimento dos mesmos ou falta de elementos para apresentação de defesa, a qual foi inclusive prestada sob a alegação de recursos de contrapartida mediante bens economicamente mensuráveis.
21	 Quanto a tal alegação, temos que não foi apresentado nenhum fato novo àqueles já analisados e refutados na instância administrativa e posteriormente na instância judicial, de forma que não há como acatar tal alegação. 
22.	 Por fim, quanto a suposta inexistência de dolo, deve-se lembrar que para a jurisprudência consolidada desta Corte, no âmbito dos processos de controle externo, a responsabilidade dos gestores de recursos públicos é de natureza subjetiva e o dever de reparar prejuízo causado ao erário independe da intenção do agente que praticou o ato irregular, bastando que tenha atuado com culpa lato sensu em qualquer uma de suas modalidades (v.g. Acórdãos 185/2016, Rel. Vital do Rêgo, 1.427/2015, Rel. Augusto Nardes e 1.512/2015, Rel. Bruno Dantas, todos do Plenário) .
23.	 Desta forma, temos que não devam prosperar as alegações de defesa da responsável. No entanto, e conforme se verifica em sentença judicial de peça 66, p. 25/31, efetivamente a irregularidade aqui tratada e considerada como débito já foi apreciada no âmbito do Poder Judiciário, e nota-se, nas peças 67 p. 23 e 30, que realmente houve a efetivação de penhora judicial nos valores de R$ 10.789,12 em data de 22/02/2016 e R$ 58.020,68 em 16/09/2016, com reversão dos valores ao Incra.
24.	 Verifica-se que tal montante seria inclusive superior ao dano cobrado nestes autos, de forma que no tocante a este ponto, deve-se acolher as alegações de defesa da responsável, para considerar elidido o débito aqui tratado, devendo-se, portanto, apenas apreciar o mérito de suas contas, sem a existência de débito a ser imputado.
25.	 Tendo em vista a análise feita anteriormente quanto às alegações da responsável, entende-se que não constam dos autos elementos que permitam reconhecer a boa-fé dos responsáveis, sugere-se, desse modo, que as suas contas sejam julgadas irregulares, nos termos do art. 202, § 6º, do Regimento Interno do TCU, sem a imputação de débito.
26.	 Por fim, e considerando a informação de peça 35/36 de extinção judicial da Fundação Cândido Rondon, efetivada em 06/08/2018, considerando a não efetivação de sua citação e considerando a quitação do débito, entende-se não ser possível o julgamento das contas dessa Entidade, mas, por outro lado, necessário dar-lhe quitação. Note-se, inclusive, que a extinção se deu antes da realização da citação, a qual inclusive não foi efetivada, conforme despacho de conclusão das comunicações processuais de peça 71.
27	 Transcreve-se a seguir posicionamento já adotado por este Tribunal em caso de entidade extinta judicialmente, conforme Voto do Acórdão 10202/2020-TCU-Segunda Câmara, de relatoria do Min. Augusto Nardes:
12. Consoante parecer do MP/TCU, do qual reitero minha concordância, não cabe, neste momento, imputar débito a uma entidade já extinta e tampouco apená-la com multa
ANÁLISE DOS PRESSUPOSTOS DE PROCEDIBILIDADE DA IN/TCU 71/2012
28. Verifica-se que não houve o transcurso de mais de dez anos desde o fato gerador sem que tenha havido a notificação das responsáveis pela autoridade administrativa federal competente (art. 6º, inciso II, c/c art. 19 da IN/TCU 71/2012, modificada pela IN/TCU 76/2016) , uma vez que o convênio se encerrou em 5/3/2006 (item 4) e as responsáveis foram notificadas sobre as irregularidades pela autoridade administrativa competente por meio do Ofício 1402/2006, tendo inclusive apresentado resposta, via Ofício 741/2006 (peça 3, p. 289) .
Prescrição da Pretensão Punitiva
29. Vale ressaltar que a pretensão punitiva do TCU, conforme Acórdão 1441/2016-TCU-Plenário, Relator: Benjamin Zymler, que uniformizou a jurisprudência acerca dessa questão, subordina-se ao prazo geral de prescrição indicado no art. 205 do Código Civil, que é de dez anos, contado da data de ocorrência da irregularidade sancionada, nos termos do art. 189 do Código Civil, sendo este prazo interrompido pelo ato que ordenar a citação, a audiência ou a oitiva dos responsáveis.
29.1 No caso em exame, verifica-se que ocorreu a prescrição, uma vez que uma vez que o convênio se encerrou em 5/3/2006, e o ato de ordenação da citação ocorreu em 25/07/2019.
CONCLUSÃO
30.	 Tendo em vista a informação de peças 35/36 de extinção judicial da Fundação Cândido Rondon, efetivada em 06/08/2018, e não citação dela, medida essa que não se mostra factível neste momento, devido sua extinção, entende-se apropriado não julgar suas contas, mas como houve o pagamento do débito, dar-lhe quitação.
31.	 Tendo em vista que não constam dos autos elementos que permitam reconhecer a boa-fé da responsável Cleuza Maria Alves da Fonseca (CPF XXX.558.511-XX) , sugere-se que as suas contas sejam julgadas irregulares, nos termos do art. 202, § 6º, do Regimento Interno do TCU, sem a imputação de débito, uma vez que o mesmo já foi revertido ao Incra mediante penhora judicial.
32. Por fim, apresenta-se nova matriz de responsabilização, ante as alterações descritas nesta instrução.
PROPOSTA DE ENCAMINHAMENTO
33.	 Diante do exposto, submetemos os autos à consideração superior, propondo ao Tribunal:
dar quitação à Fundação Cândido Rondon (CNPJ 04.202.329/0001-96) , com fulcro no art. 218 do Regimento Interno/TCU, ante o pagamento do débito;
acatar parcialmente as alegações de defesa apresentadas pela Sra. Cleuza Maria Alves da Fonseca (CPF XXX.558.511-XX) , para considerar quitado o débito apurado nestes autos; 
julgar irregulares, nos termos dos arts. 1º, inciso I, 16, inciso III, alínea "c", da Lei 8.443/1992, c/c os arts. 19 e 23, inciso III, da mesma Lei, as contas da responsável Cleuza Maria Alves da Fonseca (CPF XXX.558.511-XX) , dando-lhe quitação, em virtude da irregularidade abaixo descrita:
Ocorrência: realização de despesas em itens não permitidos ou incompatíveis com o plano de trabalho do Convênio CRT/MS 8000/2005 (Siafi 523092) , celebrado entre o Instituto Nacional de Colonização e Reforma Agrária - Incra - SR/16 e a Fundação Cândido Rondon (CNPJ 04.202.329/0001-96) , o qual teve por objeto a elaboração dos planos de desenvolvimento (PDAs) dos assentamentos Itamarati II, Santa Olga, Colorado, São João, Bebedouro, Nery Volpato, Pe. Adriano Van de Vem e Esperança, em benefício de 2.759 famílias;
Condutas: realizar despesas na execução do Convênio CRT/MS 8000/2005 (Siafi 523092) em itens não permitidos ou incompatíveis com as especificações constantes do termo aprovado.
Dispositivos violados: art. 93, do Decreto-lei 200/1967; art. 66, do Decreto 93.872/1986; art. 20 da IN/STN nº 01/97; Termo de Convênio cláusula segunda, item II alíneas "B" e "I".
Nexo de causalidade: a utilização de recursos federais transferidos no âmbito do Convênio CRT/MS 8000/2005 (Siafi 523092) em itens não permitidos ou incompatíveis com o termo aprovado resultou na impugnação das referidas despesas.
Culpabilidade: não há excludentes de ilicitude, era esperado do gestor conduta diversa, qual seja, aplicar os recursos federais transferidos no âmbito do Convênio CRT/MS 8000/2005 (Siafi 523092) exclusivamente em itens permitidos ou compatíveis com o respectivo termo aprovado.
e) enviar cópia do Acórdão a ser prolatado, bem como do Relatório e do Voto que o fundamentarem à Procuradoria da República no Estado de MS, nos termos do à § 3º do art. 16 da Lei 8.443/1992, c/c o § 7º do art. 209 do Regimento Interno do TCU, para adoção das medidas cabíveis, informando que a presente deliberação, acompanhada do Relatório e do Voto que a fundamenta, está disponível para a consulta no endereço www.tcu.gov.br/acordaos, além de esclarecer que, caso requerido, o TCU poderá fornecer sem custos as correspondentes cópias, de forma impressa; e
f) enviar cópia do Acórdão que vier a ser proferido ao Instituto Nacional de Colonização e Reforma Agrária e a responsável, para ciência, informando que a presente deliberação, acompanhada do Relatório e do Voto que a fundamenta, está disponível para a consulta no endereço www.tcu.gov.br/acordaos, além de esclarecer que, caso requerido, o TCU poderá fornecer sem custos as correspondentes cópias, de forma impressa.
É o relatório.

Fernando Ortega (OAB/MS 13.701) e Giusepe Favieri (OAB/MS 16.395).

Subprocurador-Geral Lucas Rocha Furtado.

TOMADA DE CONTAS ESPECIAL. CONVÊNIO. APLICAÇÃO IRREGULAR DOS RECURSOS. IRREGULARIDADE DAS CONTAS DO GESTOR. CONDENAÇÃO EM DÉBITO. PRESCRIÇÃO DA PRETENSÃO PUNITIVA.

TOMADA DE CONTAS ESPECIAL (TCE)

Secretaria de Controle Externo de Tomada de Contas Especial (SecexTCE).

A presente tomada de contas especial (TCE) foi originalmente instaurada em desfavor da Sra. Cleuza Maria Alves da Fonseca (421.558.511-20) , secretária-executiva da Fundação Cândido Rondon à época dos fatos, devido à impugnação parcial da prestação de contas relativa à aplicação dos recursos repassados por força do Convênio CRT/MS 8000/2005, que teve por objeto a elaboração dos planos de desenvolvimento (PDAs) dos assentamentos Itamarati II, Santa Olga, Colorado, São João, Bebedouro, Nery Volpato, Pe. Adriano Van de Vem e Esperança, em benefício de 2.759 famílias.
Os recursos previstos para a implementação do objeto foram orçados no valor de R$ 594.888,58, sendo R$ 540.807,80 a cargo do concedente e R$ 54.080,78 a título de contrapartida (oferecida na forma de serviços economicamente mensuráveis por parte da Fundação Cândido Rondon) .
A impugnação parcial da prestação de contas, no montante de R$ 45.126,84, em valores originais, decorreu da aplicação de recursos em elementos de despesa não previstos no plano de trabalho; aplicação indevida em taxas bancárias; despesas com coffee break; e em virtude da não devolução da contrapartida referente ao PA Esperança (peça 3, p. 248) .
No âmbito deste Tribunal, a responsabilização no feito recaiu sobre a Fundação Cândido Rondon (04.202.329/0001-96) e a Sra. Cleuza Maria Alves da Fonseca (421.558.511-20) , então secretária-executiva da entidade.
Considerando a documentação acostada aos autos às peças 35-36, que noticia a extinção da Fundação Cândido Rondon, não foi possível a citação daquela pessoa jurídica, nem o prosseguimento das apurações em relação a ela, com vistas ao julgamento de suas contas.
Instada a se pronunciar nos autos, a Sra. Cleuza Maria Alves da Fonseca apresentou alegações de defesa (peças 51-70) . 
A unidade técnica propôs, em uníssono, o julgamento pela irregularidade das contas da gestora, sem imputação de débito, haja vista a existência de penhora judicial em favor do Incra, relacionada ao montante discutido nesta TCE, e sem aplicação de multa, uma vez caracterizada a prescrição da pretensão punitiva deste Tribunal. Sugeriu, ainda, fosse dada quitação à Fundação Cândido Rondon, tendo em vista o pagamento judicial do débito constante destes autos.
Tal proposta contou com a anuência do MPTCU, representado pelo Procurador-Geral Lucas Rocha Furtado (peça 75) .
Feito esse breve histórico, passo a analisar o mérito deste processo.
De início, deixo de acolher as preliminares suscitadas pela responsável.
Não há como acolher a alegação de que tanto os valores financeiros como o tempo decorrido justificariam a dispensa de instauração da TCE. 
Conforme evidenciado pela unidade técnica, a responsável responde a outros processos no âmbito deste Tribunal, motivo pelo qual foi aplicada a regra do art. 6º, § 1º, da IN TCU 71/2012, segundo a qual a dispensa de instauração de TCE de valor inferior a R$ 100 mil não se aplica aos casos em que o somatório dos débitos de um mesmo responsável atingir o referido valor no âmbito do próprio repassador dos recursos, ou cumulativamente, em outros órgãos e/ou entidades das Administração Pública Federal.
Por outro lado, o mero transcurso do prazo de dez anos entre a data do ato irregular e a citação não é razão suficiente para o arquivamento da tomada de contas especial, sem exame de mérito. É preciso que, além disso, fique demonstrado efetivo prejuízo à ampla defesa. No caso concreto, esse prejuízo não restou demonstrado nos autos, motivo pelo qual tal alegação não pode ser acolhida.
Também não acolho a alegação de cerceamento de defesa. As parcelas do débito encontram-se devidamente descritas na peça que acompanhou a citação da responsável. Além disso, como apontado pela própria defesa, a matéria foi objeto de discussão judicial, de modo que não há como acatar o alegado desconhecimento dos fatos tratados nestes autos.
O princípio da independência das instâncias não permite acolher a alegação de falta de interesse de agir do Incra na instauração da presente TCE, em razão da existência de ação judicial discutindo o mesmo tema.
No mérito, acompanho as manifestações precedentes, cujas análises adoto como minhas razões de decidir, com ressalva para a proposta relacionada ao débito, que analisarei na sequência. 
De fato, a responsável deixou de trazer aos autos os documentos que comprovam a regular aplicação dos recursos questionados, justificando a irregularidade de suas contas.
Não merece acolhimento a alegação de que a ausência de vícios e/ou de dolo na execução do convênio em apreço implicaria o julgamento pela regularidade com ressalva das contas da responsável.
A ocorrência de vícios na execução da avença foi devidamente demonstrada tanto neste processo como no âmbito do Poder Judiciário, o que levou à condenação judicial já mencionada. 
Vale destacar que, na qualidade de secretária-executiva da entidade, a Sra. Cleuza Fonseca era a responsável pela gestão dos recursos federais recebidos por meio do convênio em apreço, sendo, assim, de sua responsabilidade a aplicação regular dos recursos colocados, o que não ocorreu no caso concreto, ocasionando sua responsabilidade nestes autos.
Inobstante a comprovada existência de penhora judicial do valor questionado nesta TCE, em favor do Incra (peça 67, p. 23-36) , julgo mais prudente a condenação da responsável também neste Tribunal, haja vista a comunicação da concedente em juízo (peça 67, p. 37-38) de que os montantes penhorados e revertidos à União não abarcaram a integralidade do débito existente, não havendo, nos autos, informações sobre a complementação dos valores requeridos em sede judicial.
Na linha da jurisprudência deste Tribunal, a eventual condenação em débito neste processo não ocasionará enriquecimento sem causa da União. Isso porque, diante da coexistência de dois títulos executivos referentes ao mesmo fato, ocorrendo o ressarcimento em uma instância, caberá à parte interessada apresentar essa comprovação perante o juízo da outra execução, que deverá deduzir o valor ressarcido, para evitar o duplo pagamento. Nesse sentido, os Acórdão 3051/2019-TCU-Plenário, 15.112/2018-TCU-1ª Câmara, 2.059/2015-TCU-Plenário e Acórdão 1000/2015-TCU-Plenário, dentre outros.
Referido entendimento também se encontra alinhado à jurisprudência dos Tribunais Superiores. A esse respeito, transcrevo o seguinte excerto do Informativo do Superior Tribunal de Justiça 584, relativo ao período de 27/5 a 10/6/2016, que assim tratou dessa questão:
"DIREITO ADMINISTRATIVO. POSSIBILIDADE DE DUPLA CONDENAÇÃO AO RESSARCIMENTO AO ERÁRIO PELO MESMO FATO.
Não configura bis in idem a coexistência de título executivo extrajudicial (acórdão do TCU) e sentença condenatória em ação civil pública de improbidade administrativa que determinam o ressarcimento ao erário e se referem ao mesmo fato, desde que seja observada a dedução do valor da obrigação que primeiramente foi executada no momento da execução do título remanescente. Conforme sedimentada jurisprudência do STJ, nos casos em que fica demonstrada a existência de prejuízo ao erário, a sanção de ressarcimento, prevista no art. 12 da Lei n. 8.429/92, é imperiosa, constituindo consequência necessária do reconhecimento da improbidade administrativa (AgRg no AREsp 606.352-SP, Segunda Turma, DJe 10/2/2016; REsp 1.376.481-RN, Segunda Turma, DJe 22/10/2015) . Ademais, as instâncias judicial e administrativa não se confundem, razão pela qual a fiscalização do TCU não inibe a propositura da ação civil pública. Assim, é possível a formação de dois títulos executivos, devendo ser observada a devida dedução do valor da obrigação que primeiramente foi executada no momento da execução do título remanescente. Precedente citado do STJ: REsp 1.135.858-TO, Segunda Turma, DJe 5/10/2009. Precedente citado do STF: MS 26.969-DF, Primeira Turma, DJe 12/12/2014. REsp 1.413.674-SE, Rel. Min. Olindo Menezes (Desembargador Convocado do TRF 1ª Região) , Rel. para o acórdão Min. Benedito Gonçalves, julgado em 17/5/2016, DJe 31/5/2016."  (os grifos não são originais) .
Está caracterizada nos autos a prescrição da pretensão punitiva deste Tribunal, motivo pelo qual deixo de propor a aplicação da multa prevista no art. 57 da Lei 8.443/1992. De fato, o convênio se encerrou em 5/3/2006 e o ato que determinou a citação foi expedido em 25/07/2019 (peça 29) , após, portanto, do interregno de dez anos previsto no art. 205 do Código Civil, utilizado subsidiariamente por este Tribunal, conforme Acórdão 1441/2016-TCU-Plenário.
Por fim, deixo de acolher a proposta de quitação da Fundação Cândido Rondon, já que a mesma, por força de sua extinção, não integrou o polo passivo desta tomada de contas especial e não há elementos de convicção nos autos acerca da completa quitação da dívida em questão.
Ademais, uma vez caracterizado o pagamento no âmbito do Poder Judiciário não caberá mais ao TCU expedir a correspondente quitação, cabendo tal providência ao próprio órgão perante o qual o pagamento foi realizado. Nesse sentido, o Acórdão 5727/2017-TCU-Primeira Câmara.
	Diante do exposto, VOTO para que seja adotada a minuta de acórdão que ora trago ao exame deste colegiado.
TCU, Sala das Sessões Ministro Luciano Brandão Alves de Souza, em 24 de novembro de 2020.
Ministro VITAL DO RÊGO 
Relator